臺灣高等法院刑事裁定
109年度毒抗字第319號
抗  告  人  
即  被  告  楊子誼


上列抗告人即被告因違反毒品危害防制條例案件，不服臺灣新北
地方法院109年度毒聲字第877號，中華民國109年11月20日裁定
（聲請案號：臺灣新北地方檢察署109年度聲觀字第849號），提
起抗告，本院裁定如下：
    主  文
抗告駁回。
    理  由
一、原裁定意旨略以：抗告人即被告（下稱抗告人）楊子誼於偵
    訊時坦承有施用第二級毒品之犯行，且採集之尿液，經送請
    台灣檢驗科技股份有限公司以EIA酵素免疫分析法、GC／MS氣
    相層析質譜儀法確認檢驗結果，確呈安非他命、甲基安非他
    命陽性反應等情，有該公司民國109年9月30日之濫用藥物檢
    驗報告、桃園市政府警察局楊梅分局真實姓名與尿液、毒品
    編號對照表、尿液採證同意書各1份附卷可稽，足見抗告人
    上開自白確與事實相符，堪值採信，是其施用第二級毒品之
    犯行堪予認定。抗告人前未有施用毒品犯行經觀察勒戒或強
    制戒治之情，有臺灣高等法院被告前案紀錄表1份在卷足憑
    ，是本件聲請於法尚無不合，爰依毒品危害防制條例第20條
    第1項，觀察勒戒處分執行條例第3條第1項等語。
二、抗告意旨略以：
　㈠抗告人並無任何犯罪前科，目前更無任何其他偵審中之刑事
    案件，亦無另案撤銷假釋、等待入監服刑、在監或在押等情
    形，無戒癮治療認定標準第2條第2項各款所列不適用為附命
    完成戒癮治療之緩起訴處分之情形。進言之，檢察官固有裁
    量採行「緩起訴之戒癮治療」或「聲請法院裁准觀察、勒戒
    」之權限，應斟酌各案具體情節，而為「合義務性裁量」；
    於各案適用戒癮治療與否，檢察官雖有裁量之權限，然並非
    全無任何限制，當應遵循正當法律程序，以保障人民之聽審
    權及陳述意見之權利，此乃憲法保障之基本人權，不容忽視
    ，亦不容被侵害。尤有進者，本案原地檢署檢察官並未召開
    偵查庭、傳喚被告訊問，便即向原審法院聲請裁准對被告執
    行觀察、勒戒；觀諸聲請書內容，亦未敘明其裁量選擇聲請
    觀察、勒戒之具體理由，能否謂已為合義務性裁量，而無裁
    量怠惰或濫用之情事，即非無疑。易言之，原裁定逕依檢察
    官之聲請而裁准被告執行觀察、勒戒，難謂有當。
　㈡抗告人對於一時之間未能正確判斷是非，終致觸法、施用本
    案系爭第二級毒品，至感懊悔。究其實際，抗告人施用毒品
    經驗次數有限、時間短暫，對於毒品並無依賴狀況、顯無成
    癮之可能。且抗告人於109年9月18日遭遇警方偵查時，其不
    僅同意警方偵辦已即搜索，並聽從警方只是而全程配合偵辦
    ，由此可見，抗告人犯後態度良好。職此之故，實可以援引
    毒品危害防制條例第24條第1項之規定，予以「附命完成戒
    癮治療之緩起訴處分」，並無裁定觀察、勒戒之必要。
　㈢抗告人擔任金融業業務工作，目前與感請穩定女友積極規劃
    人生未來，設若被告進行勒戒，不僅將使目前穩定工作中斷
    、無以為繼；對於外界質疑原因，抗告人亦將處於極尷尬局
    面。此外，亦對於家庭生活之影響鉅大、父母親無人照料陪
    伴、家中經濟來源勢必因此陷於無著，抗告人對於其本身之
    違法行為，懊悔不已，希望能有自新機會，避免原有之人生
    狀態因勒戒處分而遭到難以回復之重大損害。職此之故，衡
    酌兼顧抗告人之生活狀況極犯罪後之態度等一切情狀，懇請
    廢棄原觀察、勒戒裁定，另為適法之處分，俾能使抗告人有
    重啟人生自新之機會。
三、按毒品危害防制條例第20條之規定業於109年1月15日修正公
    布，於同年7月15日施行，其中第3項原先規定為「依前項規
    定為觀察、勒戒或強制戒治執行完畢釋放後，5年後再犯第1
    0條之罪者，適用本條前2項之規定」，修正後改為「依前項
    規定為觀察、勒戒或強制戒治執行完畢釋放後，3年後再犯
    第10條之罪者，適用前2項之規定」，觀之修正後規定，僅
    就行為人經觀察、勒戒或強制戒治後再施用毒品而得適用初
    犯處遇之時間，自5年後放寬為3年後，且同條第1、2項並未
    修正，本案並非施用毒品後再犯之情形，自無須比較新舊法
    ，先予說明。又犯毒品危害防制條例第10條之罪者，檢察官
    應聲請法院裁定，令被告入勒戒處所觀察、勒戒，其期間不
    得逾2月，毒品危害防制條例第20條第1項定有明文。
四、經查：抗告人於109年9月14日22時許，在新北市三重區某處
    ，以將甲基安非他命置於玻璃球吸食器內燒烤吸食其煙霧之
    方式，施用第二級毒品甲基安非他命1 次。嗣於同年月18日
    12時5分許，在新北市○○區○○街000號前，因販賣毒品為警逮
    捕，並經採尿送驗結果，呈安非他命、甲基安非他命陽性反
    應而查獲之事實，業經抗告人於偵查中坦承不諱，並有桃園
    市政府警察局楊梅分局扣押筆錄在卷足憑（毒偵卷第26頁至
    31頁、第90頁反面）。且抗告人警詢後所採集之尿液，經送
    請台灣檢驗科技股份有限公司以EIA酵素免疫分析法、GC／MS
    氣相層析質譜儀法確認檢驗結果，確呈安非他命、甲基安非
    他命陽性反應等情，有該公司109年9月30日之濫用藥物檢驗
    報告、桃園市政府警察局楊梅分局真實姓名與尿液、毒品編
    號對照表、尿液採證同意書各1份附卷可稽（毒偵卷第32頁
    至第34頁、第94頁至第96頁），抗告人前揭自白核與事實相
    符，堪信為真實，足認確有施用第二級毒品甲基安非他命犯
    行。又抗告人前未曾因施用毒品經觀察、勒戒，此觀本院被
    告前案紀錄表即明。原裁定據檢察官之聲請，依毒品危害防
    制條例第20條第1項、觀察勒戒處分執行條例第3條第1項之
    規定，將抗告人裁定送勒戒處所觀察、勒戒，經核並無違誤
    。
五、抗告意旨雖以上開情詞置辯，惟查: 　
　㈠97年4月30日修正公布之毒品危害防制條例第24條第1項，採
    行「觀察、勒戒」與「緩起訴之戒癮治療」並行之雙軌模式
    ，並無「緩起訴之戒癮治療」應優先於「觀察、勒戒」的強
    制規定。檢察官自得按照個案情形，依法裁量決定採行何者
    為宜。且觀諸毒品危害防制條例之全部條文，並無課以檢察
    官於聲請觀察、勒戒裁定前，應訊問被告是否同意觀察、勒
    戒之規定，檢察官亦無於聲請書中說明不命被告接受戒癮治
    療理由之義務。
　㈡又檢察官是否給予施用毒品者為附命完成戒癮治療之緩起訴
    處分，自得本於毒品危害防制條例第24條之規定及立法目的
    ，依行政院所頒「毒品戒癮治療實施辦法及完成治療認定標
    準」，選擇實施對象、內容、方式與執行之醫療機構，妥為
    斟酌，其裁量結果如認適於為緩起訴處分者，應於緩起訴處
    分中說明其判斷之依據，如認為應向法院聲請觀察、勒戒者
    ，則係適用原則而非例外，法院原則上應予尊重，僅就其認
    定事實有誤、違背法令，或其裁量有重大明顯瑕疵等為審查
    。且毒品危害防制條例觀察、勒戒之規定，係對施用毒品成
    癮者所為之積極矯治措施之保安處分，目的在斷絕施用毒品
    者對毒品之依賴，屬強制規定，除經檢察官審酌個案情形，
    依毒品危害防制條例第24條第1項為附命完成戒癮治療之緩
    起訴處分，可排除觀察、勒戒之適用外，即應向法院聲請裁
    定將被告送勒戒處所觀察、勒戒，非謂抗告人不具有「毒品
    戒癮治療實施辦法及完成治療認定標準」所定不適合為戒癮
    治療之事由存在，檢察官即應為附命完成戒癮治療之緩起訴
    處分，此不待言。抗告人以無毒品戒癮治療實施辦法及完成
    治療認定標準第2條所定不適合為戒癮治療之事由，認檢察
    官聲請觀察、勒戒未盡合義務性裁量之責，容有誤會。　
　㈢本件抗告人既未曾因施用毒品經觀察、勒戒，且檢察官於109
    年9月18日偵訊時已就抗告人施用毒品之事實等節訊問抗告
    人（109年度毒偵字第6848號第90頁至第91頁），業已保障
    其基本聽審權及陳述意見權利。雖本件檢察官未詢問抗告人
    是否願意接受「戒癮治療」代替「觀察、勒戒」，惟是否給
    予抗告人「緩起訴之戒癮治療」既係檢察官之職權行使，自
    不受抗告人是否願意接受「戒癮治療」而拘束。且本件檢察
    官既未依毒品危害防制條例第24條規定，對抗告人為附命完
    成戒癮治療之緩起訴處分，而係選擇依毒品危害防制條例第
    20條之規定，聲請原審法院將被告裁定送勒戒處所觀察、勒
    戒，業如前述，此乃檢察官裁量權之行使結果，則原審法院
    即應審核是否應命抗告人入勒戒處所觀察、勒戒，並無自由
    斟酌以其他方式替代、亦無因被告個人或家庭因素而免予執
    行之餘地。此外，觀諸毒品危害防制條例之全部條文，復無
    課以檢察官於聲請觀察、勒戒裁定前，應訊問被告是否同意
    觀察、勒戒之規定，是抗告意旨猶以陳詞指摘原裁定，委無
    可採。
　㈣抗告意旨另主張抗告人並未濫用成癮，而無裁定觀察、勒戒
    之必要云云，惟按毒品危害防制條例所規定之觀察、勒戒處
    分，其立法意旨在幫助施用毒品者戒除毒癮，該處分之性質
    非為懲戒行為人，而係為消滅行為人再次施用毒品之危險性
    ，目的在戒除行為人施用毒品之身癮及心癮措施；觀察、勒
    戒係導入一療程觀念，針對行為人將來之危險所為預防、矯
    治措施之保安處分，以達教化與治療之目的，可謂刑罰之補
    充制度，從而毒品危害防制條例本身所規定之觀察、勒戒及
    強制戒治等保安處分，雖兼具自由刑之性質，卻有刑罰不可
    替代之教化治療作用，且觀察、勒戒既屬用以矯治、預防行
    為人反社會性格，而具社會保安功能之保安處分，當無因行
    為人之個人或家庭因素而免予執行之理。本件抗告人既經檢
    察官依法聲請且符合法定要件，無論抗告人是否未成癮，亦
    與被告應否裁定入勒戒處所觀察、勒戒無涉。至被告之家庭
    、工作狀況為何，以及被告犯後態度良好且深具悔意等節，
    核亦非免予觀察、勒戒處分之正當事由。抗告意旨執此提起
    抗告，亦屬無據。況抗告人於本案被查獲時，另涉販賣毒品
    案件經檢察官偵辦中（毒偵卷第90頁背面），並非如抗告人
    所稱並無其他偵審中之刑事案件，益徵抗告人犯案情節非輕
    。至抗告人所執工作、家庭狀況及犯罪動機等情，縱然非虛
    ，要與法院是否裁定令入勒戒處所觀察、勒戒之判斷無涉，
    不能執為免除觀察、勒戒處分之理由。　　
　㈤綜上，原審以抗告人確有施用第二級毒品甲基安非他命之犯
    行，因而裁定令抗告人入勒戒處所觀察、勒戒，核其認事用
    法，並無違誤或不當。抗告人之抗告為無理由，應予駁回。
據上論斷，依刑事訴訟法第412條，裁定如主文。
中　　華　　民　　國　　109 　年　　12　　月　　31　　日
                  刑事第七庭    審判長法　官  孫惠琳
                                      法　官  張育彰
                                      法　官  王惟琪
以上正本證明與原本無異。
不得再抗告。
                                      書記官  呂修毅
中　　華　　民　　國　　110 　年　　1 　　月　　4 　　日